臺灣高等法院臺中分院民事判決　　　　　94年度重上字第51號
上　訴　人　己○○
訴訟代理人　黃勝雄律師
上　訴　人　戊○○
　　　　　　　　　　　　13號
　　　　　　丙○○
　　　　　　　　　　　　7號
上列二人共同
訴訟代理人　許盟志律師
上　訴　人　乙○○　　住彰化縣員林鎮○○里○○路○段340巷
兼上列一人
訴訟代理人　丁○○　　住同上
上　訴　人　庚○○　　住桃園縣楊梅鎮○○里○○○街129號2
　　　　　　辛○○　　住台中縣龍井鄉○○村○○街○段7號
　　　　　　壬○○　　住彰化縣員林鎮南興里三潭巷6號
兼上列三人共同
訴訟代理人　癸○○　　住同上
上　訴　人　甲○○　　住彰化縣員林鎮○○里○○路○段340巷
　　　　　　　　　　　　13號
上列當事人間請求移轉土地所有權事件，上訴人對於中華民國93
年2月25日臺灣彰化地方法院93年度重訴字第114號第一審判決提
起上訴，本院於民國94年10月12日言詞辯論終結，茲判決如下：
    主  文
原判決關於駁回上訴人己○○下列第二項之訴部分，暨訴訟費用
之裁判，均廢棄。
上訴人戊○○、丙○○、乙○○、丁○○、庚○○、辛○○、壬
○○、癸○○、甲○○應將如附表一編號2、3、4、5、6號所示
土地所有權辦理繼承登記，並於辦理繼承登記後，將所有權應有
部分之二分之一移轉登記予上訴人己○○。
上訴人戊○○、丙○○、乙○○、丁○○、庚○○、辛○○、壬
○○、癸○○、甲○○之上訴駁回。
第一、二審訴訟費用由上訴人戊○○、丙○○、乙○○、丁○○
、庚○○、辛○○、壬○○、癸○○、甲○○連帶負擔。
    事實及理由
一、上訴人己○○於原審主張依繼承及契約之法律關係，請求訴
    外人黃檜枝之繼承人戊○○、丙○○、乙○○、丁○○、庚
    ○○、辛○○、壬○○、癸○○、甲○○（下合稱戊○○等
    九人）將被繼承人黃檜枝所遺坐落如附表一所示之土地所有
    權辦理繼承登記，並於辦理繼承登記後將附表一所示土地所
    有權應有部分之二分之一移轉登記予上訴人己○○，其中戊
    ○○、丙○○提起上訴，且其上訴理由係非基於個人關係，
    依民事訴訟法第56條第1項第1款規定，其效力及於未提起上
    訴之乙○○、丁○○、庚○○、辛○○、壬○○、癸○○、
    甲○○，爰併列為上訴人，合先敘明。
二、上訴人己○○主張：上訴人戊○○等九人之被繼承人黃檜枝
    於民國（下同）90年7月11日將其所有如附表二所示之土地
    委由上訴人己○○辦理分割事宜，約定辦理分割事宜之地政
    規費及訴訟費用均由己○○支付，黃檜枝則應移轉附表二所
    示土地應有部分二分之一予己○○作為酬勞，若黃檜枝藉故
    刁難或中途解約亦應支付酬勞，嗣附表二所示土地經己○○
    協助下，經臺灣彰化地方法院90年度員簡字第457號民事判
    決、90度年訴字第999號民事判決、90年度員簡字第458號民
    事判決、92年度簡上字第134號民事判決分割確定，己○○
    共支付訴訟費用及地政規費新台幣（下同）15萬8306元，然
    黃檜枝僅交付附表二編號2號所示土地 (分割為附表一編號2
    、3、4、5號所示土地）之所有權狀供己○○辦理分割登記
    ，就附表二編號1、3號所示土地所有權狀卻拒不交付，經己
    ○○於92年10月21日（訴狀誤載為90年10月21日）以存證信
    函催促黃檜枝交付所有權狀仍置之不理，黃檜枝於93年3月
    24日去世後，其繼承人即上訴人戊○○等九人均拒絕辦理繼
    承登記，亦拒絕依約將附表一所示土地所有權應有部分之二
    分之一移轉予上訴人己○○等情，爰依繼承及契約之法律關
    係，求為命：上訴人戊○○等九人應就其被繼承人黃檜枝所
    遺坐落如附表一所示之土地所有權辦理繼承登記，並於辦理
    繼承登記後，將附表一所示土地所有權應有部分之二分之一
    移轉登記予上訴人己○○之判決（原審判決命上訴人戊○○
    等九人將如附表一編號1號所示之土地所有權辦理繼承登記
    ，並於辦理繼承登記後將該部分土地所有權應有部分之二分
    之一移轉登記予上訴人己○○，駁回上訴人己○○其餘請求
    ，兩造分別就其敗訴部分聲明不服）。
三、上訴人戊○○、丙○○、乙○○、丁○○、庚○○、辛○○
    、壬○○、癸○○則以：否認不動產同意書及增辦分割書之
    真正，而被繼承人黃檜枝識字會寫自己名字，如有不動產辦
    理同意書所述重大之事，何以無黃檜枝之簽名？且委任事務
    與取得之報酬顯不相當，黃檜枝並非癡愚之人焉有可能簽具
    此種對己極為不利之同意書？黃檜枝及上訴人戊○○等九人
    均未收到對造所寄之存證信函，上訴人己○○於黃檜枝在世
    未提出訴訟，反於黃檜枝過世後才起訴？何以未要求黃檜枝
    簽名，反要黃檜枝眾多子女中之一人甲○○簽名？均有可疑
    。況己○○所提出之民事判決，黃檜枝之訴訟代理人為甲○
    ○，並非己○○，其未履行義務，亦未證明其因此支付地政
    規費或訴訟費用。又不動產辦理同意書所載之標的物僅坐落
    彰化縣員林鎮○○○段第157地號（重測後為員林鎮○○段
    第169地號）土地，並不及於其他土地，「追加164、162一
    併辦理」等字係手寫而與同意書為打字方式不同，亦未見蓋
    章或手印並記載增加幾字字樣，應係上訴人己○○嗣後自行
    填入。另上訴人丙○○有辦理限定繼承，而上訴人戊○○雖
    在同意書上捺指印，但其不知同意書是作何之用等語，資為
    抗辯。
    上訴人甲○○則以：上開同意書上三個指紋是其與戊○○、
    黃檜枝所捺，係黃檜枝自己決定土地如何處理，才簽同意書
    。簽同意書時，上訴人己○○詢問黃檜枝，黃檜枝稱三筆土
    地一起辦。分割訴訟判決後，上訴人己○○欲拿所有權狀辦
    理過戶，惟丁○○說其勾結上訴人己○○代書，不同意辦理
    等語，資為抗辯。
四、上訴人己○○主張如附表一所示之土地所有權為訴外人黃檜
    枝所有，黃檜枝已於93年3月24日過世，上訴人戊○○等九
    人為黃檜枝之繼承人等事實，為兩造所不爭執，且有土地登
    記簿謄本、戶籍謄本及繼承系統表在卷可稽，堪信為真實。
五、上訴人己○○主張黃檜枝於90年7月11日將其所有如附表二
    所示之土地委由其辦理分割事宜，約定辦理分割事宜之地政
    規費及訴訟費用均由己○○支付，黃檜枝則應移轉附表二所
    示土地應有部分二分之一予上訴人己○○作為酬勞，上訴人
    己○○已依約完成委任事宜等情，為除上訴人甲○○以外之
    其餘對造上訴人所否認。經查：
  (一)上訴人己○○所提出之不動產辦理同意書（見原審卷9頁）
    有黃檜枝之印鑑章印文、上訴人甲○○之簽名、上訴人戊○
    ○之印章印文，以及黃檜枝、戊○○、甲○○三人之指印可
    證，並有台灣省彰化縣員林鎮戶政事務所之黃檜枝印鑑證明
    可佐（見原審卷183頁），上訴人戊○○等九人對黃檜枝之
    印文及指印之真正並無爭執，且上訴人甲○○（即黃檜枝之
    長子）已明確陳稱簽同意書時，其本人、其父黃檜枝、母戊
    ○○均在場，同意書上指紋係其父黃檜枝、母戊○○所捺，
    印文係印鑑章等語明確（見原審卷120頁）。又上訴人己○
    ○提出之90年7月14日增辦分割書（見本院卷44頁）上之指
    印紋，為其父黃檜枝、母戊○○及上訴人甲○○所捺，為上
    訴人甲○○所陳明（見本院卷53頁），上訴人丁○○亦稱增
    辦分割書，係上訴人甲○○帶回，讓其父母黃檜枝、戊○○
    捺指印等語（見本院卷102頁），足認不動產辦理同意書，
    係由黃檜枝、甲○○、戊○○三人捺指印，並蓋用黃檜枝、
    戊○○印章之印文，增辦分割書，係由黃檜枝、甲○○、戊
    ○○三人捺指印等情明確，則依民事訴訟法第358條第1項規
    定，私文書經本人或其代理人簽名、蓋章或按指印或有法院
    或公證人之認證者，推定為真正，自應推定不動產辦理同意
    書、增辦分割書為真正。
  (二)上訴人戊○○等九人（除上訴人甲○○外）辯稱黃檜枝識字
    會寫自己名字，何以無黃檜枝之簽名；上訴人己○○於二審
    提出增辦分割書係新攻擊方法，有違民事訴訟法第447條之
    規定；委任事務與取得之報酬不相當，黃檜枝並非癡愚之人
    焉有可能簽具此種對己極為不利之同意書；90年7月11日簽
    同意書時黃檜枝眼睛已經看不到，九十幾歲又動過手術，意
    識不清；戊○○當時是被代書牽著手捺指印的；甲○○與代
    書勾結收取利潤等語。然查，依法律之規定，有使用文字之
    必要者，得不由本人自寫，但必須親自簽名。如有用印章代
    簽名者，其蓋章與簽名生同等之效力。此為民法第3條第1、
    2項所明定，黃檜枝縱然識字，依法自仍得以印章代簽名；
    上訴人己○○於原審已主張黃檜枝同意增加追辦164、162地
    號土地，其提出增辦分割書屬補充證據之行為，並非提出新
    攻擊方法；委任事務約定報酬之高低，屬契約自治範圍；證
    人黃敏峰證稱辦理分割訴訟過程中遇到黃檜枝，其除用助走
    器走路外，對話應答都很正常（見原審卷103頁），並無渠
    等所辯意識不清或雙眼已盲之情形；而戊○○稱代書牽其手
    捺指印，與甲○○證稱代書指出要蓋哪裡，再拿給戊○○自
    己蓋等語矛盾（見原審卷160頁）；渠等辯稱甲○○與代書
    勾結收取利潤，純屬揣測推論之詞，無何證據足資證明。渠
    等上開所辯，無法舉證以實其說，尚難採信。上訴人戊○○
    、丙○○、乙○○、丁○○、庚○○、辛○○、壬○○、癸
    ○○否認不動產同意書及增辦分割書之真正，不足採取。
  (三)依卷附之不動產辦理同意書第1項第3點以及第2項分別約定
    ：「一、後開土地（即如附表二所示土地）在法令許可下之
    產權處理（分割），乙方（即上訴人己○○，下同）認須辦
    理之相關事宜，均授權乙方全權辦理‧‧‧。二、甲方（即
    黃檜枝，下同）所屬土地地籍登記之地政規費均由乙方支付
    ‧‧若有分割訴訟規費，亦由乙方支付‧‧。三、甲方以後
    列所屬土地貳分之壹作為報酬不支付現金，乙方同意為承辦
    本事宜之酬勞」、「辦理之不動產標示：員林鎮○○○段
    157地號權利範圍72分之11，追加164、162一併辦理」（見
    原審卷9頁），增辦分割書記載「所有權人前百果山157地號
    之約定辦理再增164、162地號辦理標示分割，酬勞約定同前
    應有部分之貳分之壹歸辦理人」等語（見本院卷44頁），與
    上訴人甲○○所稱：「代書（即上訴人己○○）有問我父親
    （即黃檜枝），當時是說到有四塊土地，代書說有一塊是路
    地，可以不用辦，代書有說要辦的話三塊土地要一起辦，我
    父親說要辦的話就一起辦」等語（見原審卷174頁），互核
    相符，應可認手寫部分「追加164、162一併辦理」亦係黃檜
    枝與上訴人己○○簽訂不動產辦理同意書當日意思合致所填
    寫，是上訴人己○○主張黃檜枝於90年7月11日將其所有如
    附表二所示之土地委由其辦理分割事宜，約定辦理分割事宜
    之地政規費及訴訟費用均由己○○支付，黃檜枝則應移轉附
    表二所示土地應有部分二分之一予上訴人己○○作為酬勞等
    情，為可採取。
  (四)如附表二所示土地，亦由台灣彰化地方法院於91年2月11日
    以90度年訴字第999號民事判決；於92年8月5日以90年度員
    簡字第457號民事判決；92年10月2日以90年度員簡字第458
    號民事判決、93年3月24日以92年度簡上字第134號民事判決
    分割確定，有各該判決及確定證明書在卷可證（見原審卷10
    至32頁），而上訴人己○○因各該訴訟及辦理分割登記支出
    訴訟規費與地政規費，有法院收據、郵局購買票品證明書、
    地政規費徵收聯單可稽（見原審卷142至154頁），上開訴訟
    費用收據繳款人雖記載黃敏峰而非上訴人己○○，然黃敏峰
    本人並未支出款項，相關費用實際上由上訴人己○○支出乙
    節，亦據證人黃敏峰到庭證述明確（見原審卷162至163 頁
    ），是上訴人己○○主張由其為黃檜枝辦理如附表二所示土
    地之分割事宜，應可採信。而上訴人己○○受委任辦理分割
    之土地，於93年3月24日始判決確定，則其於黃檜枝93年3月
    24日死亡後始請求給付報酬，亦無不合理之處，特予敘明。
  (五)上訴人戊○○等九人除上訴人甲○○外，辯稱上訴人己○○
    所提出之民事判決中，黃檜枝之訴訟代理人為甲○○，並非
    己○○，己○○未履行其義務，亦未證明其因此支付地政規
    費或訴訟費用，訴訟費用的收據繳款人都與黃檜枝無關，渠
    等自得拒絕給付等語。然查，依卷附之不動產辦理同意書約
    定：「一、後開土地在法令許可下之產權處理（分割），乙
    方（即上訴人己○○，下同）認須辦理之相關事宜均授權乙
    方全權辦理」、「二、乙方辦理甲方（即黃檜枝，下同）所
    屬土地地籍登記之地政規費均由乙方支付（不含增值稅）若
    有分割訴訟規費亦由乙方支付（訴訟判決內容由甲方承受）
    」（見原審卷9頁），由上開內容觀之，上訴人己○○僅須
    將相關土地辦理分割及支付訴訟費用，完成此項委任之事務
    即可，並無在分割訴訟時必須以上訴人己○○為黃檜枝之訴
    訟代理人之約定，各該訴訟費用及地政規費由上訴人己○○
    支付，已如前述，則渠等辯稱上訴人己○○未履行其義務，
    渠等得拒絕給付云云，要無足採。
六、系爭不動產辦理同意書所載之彰化縣員林鎮○○○段157、
    162、164地號土地，重測後為員林鎮○○段169、174、176
    地號，其中百果山段162地號分割後，黃檜枝取得如附表一
    編號2、3、4、5號所示水源段174、174-16、174-25、174-2
    6地號應有部分土地，有土地登記簿謄本可稽，並為兩造所
    不爭執，則上訴人己○○依不動產辦理同意書之約定，請求
    將如附表一所示土地所有權之二分之一移轉登記予上訴人己
    ○○，自屬有據。再按因繼承、強制執行、公用徵收或法院
    之判決，於登記前已取得不動產物權者，非經登記，不得處
    分其物權，民法第759條定有明文。上訴人己○○請求上訴
    人戊○○等九人移轉土地應有部分所有權，屬處分行為。上
    訴人戊○○等九人之被繼承人黃檜枝已於93年3月24 日過世
    ，就其所遺坐落如附表一所示土地之所有權，因上訴人戊○
    ○等九人尚未辦理繼承登記，上訴人己○○請求上訴人戊○
    ○等九人辦理繼承登記後，將該部分土地之所有權二分之一
    移轉登記予上訴人己○○，為有理由，應予准許。至上訴人
    丙○○雖辦理限定繼承，惟本件係請求就黃檜枝之遺產行使
    權利，自仍應負辦理繼承登記及移轉如附表一所示土地之義
    務。
七、綜上所述，上訴人己○○請求上訴人戊○○等九人應就其被
    繼承人黃檜枝所遺坐落如附表一所示之土地所有權辦理繼承
    登記，並於辦理繼承登記後將附表一所示土地所有權應有部
    分之二分之一移轉登記予上訴人己○○，為有理由，應予准
    許，原審為上訴人己○○一部勝訴及一部敗訴之判決，就為
    上訴人己○○勝訴判決部分，核無不當，上訴人戊○○等九
    人仍執前詞，指摘原判決該部分不當，求予廢棄，為無理由
    。就為上訴人己○○敗訴部分，原審為上訴人己○○敗訴之
    判決，即有不當，上訴人己○○指摘原判決該部分不當，求
    予廢棄，為有理由，應予廢棄改判如主文第二項所示。本件
    事證已臻明確，兩造其餘攻擊防禦方法及舉證，核與本件判
    決結果不生影響，無庸逐一論列，併此敘明。
據上論結，本件上訴人己○○之上訴為有理由，上訴人戊○○等
九人之上訴為無理由，依民事訴訟法第450條、第449條第1項、
第85條第2項，判決如主文。
中　　華　　民　　國　　94　　年　　10　　月　　26　　日
　　                  民事第六庭審判長法　官  吳火川
　　　　　　　　　　　      　　　　　法　官  吳惠郁
　　　　　　　　　　　      　　　　　法　官  饒鴻鵬
以上正本係照原本作成。
如對本判決上訴，須於收受判決送達後二十日內向本院提出上訴
書狀，其未表明上訴理由者，應於提出上訴後二十日內向本院提
出上訴理由書 (須按他造人數附具繕本)。
上訴時應提出委任律師為訴訟代理人之委任狀。具有民事訴訟法
第四百六十六條之一第一項但書或第二項之情形為訴訟代理人者
，另應附具律師及格證書及釋明委任人與受任人有該條項所定關
係之釋明文書影本。
                                      書記官　陳如慧
中　　華　　民　　國　　94　　年　　10　　月　　27　　日
                                                      Ｈ
附表一　被繼承人黃檜枝所遺土地
┌───┬─────────────┬───┬──────┬────┐
│ 編號 │ 土地坐落                 │ 地目 │面積        │應　　有│
│      │                          │      │（平方公尺）│部　　分│
├───┼─────────────┼───┼──────┼────┤
│  1   │ 彰化縣員林鎮○○段169地號│  旱  │  12550.14  │72分之11│
├───┼─────────────┼───┼──────┼────┤
│  2   │ 同上段174地號            │  旱  │   938.24   │72分之11│
├───┼─────────────┼───┼──────┼────┤
│  3   │ 同上段174-16地號         │  旱  │   646.91   │  全部  │
├───┼─────────────┼───┼──────┼────┤
│  4   │ 同上段174-25地號         │  旱  │   22.12    │  全部  │
├───┼─────────────┼───┼──────┼────┤
│  5   │ 同上段174-26地號         │  旱  │   178.57   │72分之11│
├───┼─────────────┼───┼──────┼────┤
│  6   │ 同上段176地號            │  建  │   1285.40  │72分之11│
└───┴─────────────┴───┴──────┴────┘
附表二
┌──┬──────────────┬───┬────┬───────┐
│編號│土地坐落                    │地目  │應有部分│重測後地號    │
├──┼──────────────┼───┼────┼───────┤
│ 1  │彰化縣員林鎮○○○段157地號 │  旱  │72分之11│水源段169地號 │
├──┼──────────────┼───┼────┼───────┤
│ 2  │彰化縣員林鎮○○○段162地號 │  旱  │72分之11│水源段174地號 │
├──┼──────────────┼───┼────┼───────┤
│ 3  │彰化縣員林鎮○○○段164地號 │  建  │72分之11│水源段176地號 │
└──┴──────────────┴───┴────┴───────┘
